臺灣高等法院臺南分院刑事裁定　　　　　　九十一年度聲再字第一三號　　Ｃ
　　　聲　請　人
　　　即受判決人　甲　○　○
右列聲請人因背信等案件，對於本院八十九年度上訴字第四六八號中華民國九十年三
月十五日確定判決（臺灣嘉義地方法院八十七年度訴字第一七九號、臺灣嘉義地方法
院檢察署八十六年度偵字第二八三六、六六○六、七二六一、七九○九號），聲請再
審，本院裁定如左：
      主      文
再審之聲請駁回。
      理      由
一、聲請再審意旨略稱：
（一）按聲請人於九十年四月四日第三度接獲貴院八十九年度上訴字第四六八號刑事
      判決後，曾於九十年四月初就本案之違法判決向貴院聲請再審，嗣貴院九十年
      五月十四日於九十年度聲再字第七六號裁定以「案未確定」為由駁回聲請人再
      審之聲請，是以聲請人業已遵守刑事訴訟法第四百二十四條所定之二十日之不
      變期間，合先陳明。
（二）第按「依第四百二十一條規定，因重要證據漏未審酌而聲請再審者，應於送達
      判決後二十日為之。」刑事訴訟法第四百二十四條定有明文。是以，苟依刑事
      訴訟法第四百二十條第一項第六款之規定以發現新事實或新證據為由而聲請再
      審者，並無刑事訴訟法第四百二十四條規定「應於判決送達二十日內聲請再審
      」之限制。
（三）復按「法院認為無再審理由者，應以裁定駁回之。經前項裁定後，不得更以同
      一原因聲請再審。」刑事訴訟法第四百三十四條固定有明文。惟所謂再審經裁
      定駁回後，不得更以同一原因聲請再審者，係指就聲請再審之原因事實已為實
      體上之裁判者而言，若僅以其聲請之程序不合法，予以駁回，則以同一原因重
      行聲請，並非法所不許。依最高法院二十五年抗字第二九二號判例所示，苟聲
      請人曾經聲請再審，惟若事後再以不同原因聲請再審或雖曾經列舉數項理由聲
      請再審，而原審法院疏未就該數項理由逐一審查是否合乎再審之要件而為判斷
      者，則難謂該再審之原因事實上業已為實體上之裁判，而得遽依同法第四百三
      十四條第二項逕以裁定駁回之，如此方為同法第四百三十四條第二項立法真諦
      之所在。
（四）查原審以系爭台北市文山區之土地應遠逾公告現值而遽以臆測「東石農會行使
      上開抵押權一定可以獲得新台幣（下同）數千萬元之清償（若以市價超過公告
      現值四成計算，至少可獲三千餘萬元之清償）。：：：被告陳政議逾期金額龐
      大，是其縱清償本金一千萬元及利息一百一十四萬餘元，亦為理所當然之事，
      況若農會執意拍賣上開追加之抵押品，所得清償及所收到追償之效果更大，而
      被告甲○○所辯因陳政議答應清償本金一千萬元及利息一百一十四萬餘元，或
      增加之抵押未借款事情，所以同意陳政議之請求，並非有意使農會債權受損云
      云，不足採明甚。：：：」而認定被告所簽擬拋棄系爭文山區第三順位抵押權
      之意見損害農會之利益，而涉有連續背信犯行，惟查：
    1.聲請人所提出作為新證據之臺灣臺北地方法院拍賣文山區系爭土地之公函及業
      經台北市古亭地政事務所辦理登記之抵押權設定契約書，均係於事實審法院（
      原審法院）九十年三月十五日判決後始發現，嗣聲請人始據以向貴院聲請再審
      ，準此前揭證據於事實審法院判決前既未發現，根本不可能於事實審法院判決
      前即已提出前揭證據，故事實審法院就該等證據於判決前並無調查斟酌之可能
      ，是以最高法院之判例以事實審法院判決前當事人已經提出該項證據或該項證
      據既非判決後所發現而認該項證據並非法文所謂之發現新證據，故當事人顯難
      憑以聲請再審之意旨，於本案聲請再審中並不適用。
    2.查現今臺北市土地之公告現值與市價相若，此與臺灣省土地之公告現值遠逾於
      市價者不同，原審背離經驗法則非僅未考量拍賣系爭土地後扣除系爭土地增值
      稅之問題，且在無任何證據下遽爾憑空推定系爭文山區之土地之公告現值必超
      過市價四成，顯違刑事訴訟法第一五四條之立法本旨，亦與最高法院五十三年
      臺上字第二○六七號判例及六十九年臺上字第四九一三號判例之意旨相違。
    3.第按系爭臺北市文山區○○○○段三六三號之土地（現地號改編為臺北市○○
      區○○段四小段○一○八地號）及臺北市○○○○段三六五之一地號之土地（
      現地號改編為臺北市○○區○○段四小段○一○九地號），因係深處山區之不
      毛之地，雜草樹木叢生，土地上非僅有電基等危險設施，甚有墓園等令人嫌惡
      之設施，又系爭土地交通不便，前後皆無出路，附近之土地又皆未開發，故經
      台灣臺北地方法院（案號：北院文八十八執正字第六四八二號）於八十九年十
      月二十四日將系爭前揭二筆土地以總價七千八百三十四萬元之底價進行拍賣，
      惟因地段太差且拍賣底價過高，故經特別拍賣程序，仍無人應買，而系爭二筆
      土地原已有萬泰銀行設定有六千四百萬元之第一順位抵押權及殷武義設定有三
      千萬元之第二順位抵押權，縱使以前揭臺北地院核定之底價七千八百三十四萬
      元順利拍定，其清償第二順位之殷武義債權尚且不足，又豈能如原審判決所云
      之農會至少可獲得三千萬元之清償？是以原審無證據卻遽爾憑空推定犯罪事實
      ，顯違刑事訴訟法第一五四條之規定及最高法院三十二年上字第六七號判例之
      要旨。
    4.原審雖認定拍賣系爭文山區之土地，東石鄉農會至少可獲利三千萬元，惟依前
      揭臺北地院之公函，若順利以底價七千八百三十四萬元拍定，東石鄉農會根本
      未受償分毫，更何況該次拍賣根本無人應買而流標，是以前揭臺北地院之公函
      ，依民事訴訟法第三百五十五條第一項之規定，該文書應可推定為真正，故該
      公文書應與刑事訴訟法第四百二十條第一項第六款之新證據相符而足以證明原
      審所認定之拍賣系爭文山區土地至少可獲利三千萬元之事實顯有錯誤，而前揭
      新證據如經斟酌，聲請人就此部分當可受無罪之判決。
    5.末按「刑事訴訟法第四百二十條第一項聲請再審者係有罪之確定判決，而非以
      確定案件之判決主文為對象，應就全判決意旨予以審酌。本件受判決人就原判
      決認定之第(二)、(三)項事實，曾受有罪判決確定，既經發見確實之新證據，足認
      該部分應受無罪之判決，縱因第(一)項事實仍應成罪，而第(二)、(三)項部分雖依實
      務慣例僅應在判決理由內敘明，不另為無罪諭知，然亦係應受無罪之判決，仍
      屬同法第四百二十條第一項第六款所指應受無罪判決之情形。」最高法院八十
      三年度臺抗字第四三○號裁定著有明文。是以就聲請人於東石鄉農會受償一千
      餘萬元後所簽擬之拋棄系爭文山區第三順位抵押權之意見，依前揭臺北地院之
      公函根本未損及農會之利益，而該公函係於事實審法院於九十年三月十五日判
      決前即已存在而發現在後且能證明原確定判決所認定之「保留系爭文山區第三
      順位抵押權至少可獲利三千萬元」之事實為錯誤，是以依最高法院三十五年特
      抗字第二十一號判例之意旨及同院七十二年第十一次刑事庭庭推總會會議之決
      議，前揭台北地院拍賣系爭土地之公函，應符合同法第四百二十條第一項第六
      款新證據之要件。蓋苟若前揭作為公文書之臺北地院公函為不可信，則吾人實
      不知究係何者為可信。又依前揭最高法院八十三年臺抗字第四三○號裁定之意
      旨，縱貴院認原先貸款之部分聲請人仍應受有罪之判決，然就聲請人簽擬拋棄
      系爭文山區第三順位抵押權意見之部分而論，因刑法第三百四十二條就背信罪
      之構成要件係採結果犯，而東石鄉農會依前揭臺北地院之公函實際上殆無受損
      害之可能，故此部分聲請人亦係應受無罪之判決，仍屬刑事訴訟法第四百二十
      條第一項第六款應受無罪判決之情形，要無疑義。
（五）原審所採認之系爭文山區兩筆土地之抵押權設定契約書與真正存留於地政事務
      所之抵押權設定契約書內容並不相同，故前揭於地政事務所業經登記之抵押權
      設定契約書，因係於事實審法院判決前已經存在，而於判決後始行提出，且能
      證明原確定判決所認定拍賣系爭土地至少可獲利三千萬元事實為一絕對且明顯
      之錯誤（按東石鄉農會依法根本無權拍賣系爭文山區之土地，又何來拍賣至少
      可獲利三千萬元之有呢？）故該項證據亦符合刑事訴訟法第四百二十條第一項
      第六款新證據之要件。按依聲請人自臺北市古亭地政事務所調閱之資料中訂立
      契約人欄中係記載「義務人兼連帶債務人康瑞文」、「連帶債務人陳政議」，
      而原審偵查卷第四四二頁以下資料則係記載「義務人兼債務人康瑞文」、「連
      帶債務人陳政議」兩者顯有不同。查「不動產物權，依法律行為而取得、設定
      、喪失及變更者，非經登記，不生效力」，民法第七百五十八條定有明文，故
      不動產物權乃係以登記為準，而本件正式登記之文件，並未記載（主）債務人
      為何人，亦即該文件中並未載明系爭不動產係擔保何人之債務，故本件系爭不
      動產之擔保對象並未確定。按契約書中凡有記載連帶債人（從債務人）者，依
      法理本應有一（主）債務人之記載，否則即無法知悉該連帶債務人（從債務人
      ）係與何人連帶。本案康瑞文及陳政議於系爭抵押權契約中均記載為連帶債務
      人，則渠等二人究與何人連帶不明，因此本件文山區之系爭土地顯然並未載明
      其擔保之對象，職是，東石鄉農會應無權對系爭不動產行使抵押權，而系爭抵
      押權設定契約書第一條係載明「立抵押權設定契約書人（擔保物提供人）所供
      之本抵押物之擔保範圍包括債務人、擔保物提供人對抵押權人東石鄉農會（以
      下簡稱貴會），擔保對貴會現在（包括過去所負現在尚未清償）及將來所負之
      借款、票據、保證、開發國內信用狀、損害賠償等以及其他一切債務，：：：
      」，而本件中「義務人兼連帶債務人康瑞文」並非系爭東石農會借款之保證人
      ，而陳政議在本件抵押權設定契約書中係載明為「連帶債務人」而非「債務人
      」，故就契約之文字而言，系爭文山區之不動產並未擔保「連帶債務人」陳政
      議對東石鄉農會所負之保證債務，準此，東石鄉農會依法既不得拍賣系爭文山
      區之土地，則聲請人於債務人償還一千餘萬元所擬之拋棄第三順位抵押權之意
      見既係有利於東石鄉農會，聲請人何背信之有？是以前揭地政事務所存查之真
      正抵押權設定契約書因係於原審法院判決前未經提出，故原審斷無審酌之可能
      ，又該契約書於原審判決前即已存在並能證明原審判決所認定之拍賣系爭土地
      至少可獲利三千萬元之事實為明顯且絕對之錯誤（按東石鄉農會依法根本無權
      拍賣系爭文山區之土地），故該抵押權設定契約書絕對符合刑事訴訟法第四百
      二十條第一項第六款之新證據之要件，蓋因該業經登記之抵押權設定契約書如
      經斟酌，聲請人就此部分，依法當可受無罪之判決。
（六）再按由民法第二百七十二條規定可知，數人對債務人就同一債務負連帶責任為
      連帶債務，且必須當事人有明示或基於法律規定方能成立。且既曰連帶債務人
      ，必定所負者為同一債務。查經事後取得真正有關康瑞文將臺北市文山區○○
      ○段內坑小段三六五及三六三地號二筆土地設定第三順位最高限額一億五千萬
      元抵押權與東石鄉農會之抵押權設定契約書，其上「權利人或義務人」欄內，
      瑞文明載為「義務人兼連帶債務人」，陳政議為「連帶債務人」，則康瑞文與
      陳政議所負連帶責任之債務，必定是同一債務，應無庸疑。惟查陳政議與康瑞
      文並非東石鄉農會之共同借款人，其兩人如何成為連帶債務人？其次並非陳政
      是借款人而康瑞文是連帶保證人，或康瑞文是借款人而陳政議為連帶保證人，
      其兩人又如何成為連帶債務人？再者陳政議固係本案二十一位借款之保證人，
      但康瑞文並非該二十一位借款人之連帶保證人，則康瑞文與陳政議又如何依民
      法第七百四十八條（數人保證同一債務者，除契約另有訂定外，應連帶負保證
      責任）規定成為連帶債務人？由此足知系爭抵押權設定契約既明載康瑞文與陳
      政議均為連帶債務人，顯然不是擔保東石鄉農會對本案二十一位借款人之債權
      則東石鄉農會同意拋棄系爭抵押權，對東石鄉農會並無致生實際損害之結果。
      ，姑不論聲請人就拋棄系爭抵押權一事固無核定權而僅有簽擬職責，且無圖利
      自己或第三人或損害本人之意圖，即僅就拋棄系爭抵押權並未致生損害於東石
      農會而言，亦無成立刑法第三百四十二條第一項之背信罪之餘地。惟原審法院
      卻未依法於審判日期向臺北市古亭地政事務所調取經依法登記之系爭抵押權設
      定契約書，僅以未經依法登記之抵押權設定契約書為判決之依據，其判決顯有
      刑事訴訟法第四百二十一條「就足生影響於判決之重要證據漏未審酌」之違法
      。
（七）聲請人曾於八十九年十一月十四日具狀請求原審調查系爭文山區之土地抵押權
      之設定情形，雖經原審於八十九年十一月二十八日以八十九南分院敬刑首八十
      九上訴四六八字第一九六六八號向臺北市古亭地政事務所調閱系爭土地之「他
      項權利部分」之設定情形，嗣經臺北市古亭地政事務所於八十九年十二月五日
      以北市古亭三字第八九六一六二八五○號函回復原審「：：：依前揭土地登記
      簿查無他項權利登記：：：」，惟原審就此重要證據，在未予調查之情形下竟
      任意推論東石鄉農會所拋棄者係第三順位抵押權，且東石鄉農會若行使該第三
      抵押權至少可獲得利益三千萬元以上之清償，豈不怪哉？蓋系爭土地既查無他
      項權利登記之情形，何以原審得知系爭土地之第二順位抵押權之權利人係殷武
      義？第三順位抵押權之權利人係東石鄉農會？又何以得知各該順位最高限額抵
      權設定之金額究為若干及各該順位最高限額抵押權究係何時塗銷呢？原審就此
      抵押權設定之情形（他項權利登記）等足以生影響於判決之重要證據竟漏未審
      酌，是以，聲請人亦得依刑事訴訟法第四百二十一條之規定就本案向貴院聲請
      再審。
（八）原審雖曾依受判決人之聲請就台北市文山區之系爭土地之他項權利登記情形函
      詢台北市古亭地政事務所，經台北市古亭地政事務所函覆原審法院「：：：依
      前揭土地登記簿查無他項權利登記：：：」，由此足徵該他項權利登記情形，
      既為受判決人所聲請調查且經原審二度函詢台北市古亭地政事務所，俱見該他
      項權利登記情形之證據係居於本關鍵性之地位，並非最高法院二十五年抗字第
      八號判例中所謂「判決前已經當事人聲請調查之證據而經原法院所不採」之證
      據，至為灼然。而今聲請人於原審判決後，提出業經登記之抵押權設定契約書
      以明系爭土地他項權利登記之情形，自係刑事訴訟法第四二○條第一項第六款
      之新證據，並無最高法院二十五年抗字第八號判例之適用。
（九）末按原審判決認定聲請人涉有共同連續背信之犯行，無非以前揭未經登記之抵
      押權設定契約書為依據，惟查依民法第七百五十八條之規定及最高法院八十四
      年台上字第一九六七號判例之意旨，原審據以認定聲請人背信犯行之抵押設定
      契約書既未經登記，依法應不生效力，準此，業經登記之抵押權設定契約書於
      原審判決前即已存在且未曾提出於原審法院，故該契約書應符合刑事訴訟法第
      四百二十條第一項第六款新證據之要件。再者最高法院業已於九十年九月四日
      廢止該院二十五年上字第三七○六號有罪推定原則之判例，本案原審判決違反
      刑事訴訟法第一百五十四條無罪推定之原則，無證據卻憑空推定被告犯罪事實
      ，聲請人對貴院前揭違法判決，殊難甘服。
（十）綜上所述，本案聲請人依刑事訴訟法第四百二十條第一項第六款及第四百二十
      一條之規定聲請再審顯有理由且未違反同法第四百二十四條及第四百三十四條
      第二項之規定等語。
二、按不得上訴於第三審法院之案件，除前條規定外，其經第二審確定之有罪判決，
    如就足生影響於判決之重要證據漏未審酌者，亦得為受判決人之利益，聲請再審
    ，刑事訴訟法第四百二十一條定有明文。而依第四百二十一條規定，因重要證據
    漏未審酌而聲請再審者，應於送達判決後二十日內為之；再法院認為聲請再審之
    程序違背規定者，應以裁定駁回之，分別為同法第四百二十四條、第四百三十三
    條所明定。故就聲請意旨（六）、（七）部分，經查本件本院八十九年度上訴字
    第四六八號聲請人背信案件，經於九十年三月十五日判決後，最高法院於九十年
    六月二十七日以九十年度台上字第三八八一號聲請人所犯之背信罪係屬不得上訴
    第三審法院之案件判決駁回其上訴，有該刑事判決影本二件在卷可稽，乃聲請人
    竟遲至九十一年三月四日始提出本件再審之聲請，有本院之收文戳可憑，其顯已
    逾前揭收受送達之判決後二十日內應提出聲請再審之規定，已難認合法。
三、又法院認為無再審理由者，應以裁定駁回之。經前項裁定後，不得更以同一原因
    聲請再審，刑事訴訟法第四百三十四條亦定有明文。查本件聲請人前曾以上開聲
    請意旨（四）、（五）、（六）、（七）、（八）部分之同一理由聲請再審，先
    後經本院以九十年度聲再字第一四○號、九十年度聲再字第一八四號、九十年度
    聲再字第二四一號、九十一年度聲再字第五八號受理，認無再審理由而分別於九
    十年五月十四日以九十年度聲再字第七六號、九十年八月二十二日以九十年度聲
    再字第一四０號、九十年十月十一日以九十年度聲再字第一八四號、九十一年一
    月三十日以九十年度聲再字第二四一號、九十一年三月二十八日以九十一年度聲
    再字第五八號裁定駁回在案，有本院調取上開各卷宗暨裁定可據，茲聲請人復以
    同一理由聲請本件再審，依上開規定，聲請人聲請之程序，自於法不合，應予駁
    回。而聲請再審理由（一）（二）（三）（九）（十）係敘述遵守聲請再審期間
    、聲請再審條文、要件及有關之判例解釋或總結聲請再審之依據，並非聲請再審
    之要件，附此明。
四、應依刑事訴訟法第四百三十三條、第四百三十四條第二項，裁定如主文。
中    華    民    國      九十一      年      九      月    十九        日
                                  臺灣高等法院臺南分院刑事第六庭
                                      審判長法官  楊    明    章
法官  顏    基    典
                                            法官  高    明    發
右正本證明與原本無異。
不得抗告。
                                      法院書記官  李    梅    菊
中    華    民    國      九十一      年      九      月      二十三    日
